臺灣高等法院民事判決
108年度重上字第858號
上  訴  人  蕭勝夫（原名蕭文厚）

訴訟代理人  賴呈瑞律師
被 上訴 人  陳之順  
訴訟代理人  李逸文律師
複 代理 人  許坤皇律師
            王筱涵律師
上列當事人間請求清償借款事件，上訴人對於中華民國108年7月
24日臺灣士林地方法院106年度重訴字第124號第一審判決提起一
部上訴，本院於110年4月6日言詞辯論終結，判決如下：
    主      文
原判決關於命上訴人為給付部分，及假執行之宣告，暨命上訴人
負擔訴訟費用之裁判均廢棄。
上廢棄部分，被上訴人在第一審之訴及假執行之聲請均駁回。
第一審廢棄部分及第二審訴訟費用均由被上訴人負擔。
    事實及理由
被上訴人主張：上訴人為又水整合設計股份有限公司（下稱又
  水公司）負責人，又水公司將其向如附表Ｄ欄所示日本片商取
  得發行授權如附表Ｅ欄所示8部漫畫電影（下合稱系爭電影)，
  授權予伊擔任負責人之睿客新創有限公司（下稱睿客公司）在
  臺灣發行上映，惟欠缺資金支付日本片商電影授權金，上訴人
  於民國105年3月4日向伊借款美金20萬1,400元以供又水公司周
  轉，並簽發面額美金20萬1,400元、發票日105年3月4日、到期
  日未載之本票（下稱系爭本票）交付伊，伊指示訴外人乙○○陸
  續於105年3月4日、同年月7日共計匯款20萬1,400元（下稱系
  爭款項）予上訴人指定之受款人，詳如附表所示。上訴人迄今
  未返還借款，爰依民法第478條規定，求為命上訴人給付美金2
  0萬1,400元，及加付自起訴狀繕本送達後1個月之翌日即106年
  1月29日起算法定遲延利息之判決（原審就此部分為上訴人敗
  訴之判決，上訴人提起上訴，其餘未繫屬本院部分，不予贅述
  ）。
上訴人則以：伊未曾向被上訴人借款，兩造間無消費借貸合意
  ，亦無金錢交付，不成立消費借貸契約關係。依睿客公司綜合
  損益表「預付版稅」之記載金額與乙○○匯款金額吻合，可證乙
  ○○匯款至日本片商之款項為睿客公司預付予又水公司之預付版
  稅，並非兩造間之私人借款。又105年3月間睿客公司尚未承租
  臺北市○○區○○路00號6樓之辦公室，無從發生105年3月4日兩造
  在該址談借款情事，且伊當日全程參與電影宣傳活動，被上訴
  人所稱兩造洽談乙事均屬憑空捏造等語，資為抗辯。並上訴聲
  明：㈠原判決命上訴人給付及假執行宣告部分廢棄；㈡上廢棄部
  分，被上訴人在第一審之訴及假執行之聲請均駁回。
被上訴人指示乙○○將系爭款項匯至日本片商帳戶，詳如附表所
  示；被上訴人為睿客公司負責人，上訴人為又水公司負責人；
  又水公司向日本片商取得系爭電影在臺灣地區上映等權利後，
  授權予睿客公司等事實，為兩造所不爭執（見本院卷1第107頁
  ），堪信為真實。
被上訴人主張兩造就系爭款項有消費借貸關係存在，為上訴人
  所否認。經查：
㈠民事訴訟如係由原告主張權利者，應先由原告負舉證之責，若原告先不能舉證，以證實自己主張之事實為真實，則被告就其抗辯事實即令不能舉證，或其所舉證據尚有疵累，亦應駁回原告之請求。又消費借貸於當事人間必本於借貸之意思合致，而有移轉金錢或其他代替物之所有權於他方之行為，始克成立。故當事人主張與他方有消費借貸關係存在，據以請求返還借款，應就該借貸意思互相表示合致及借款業已交付之事實，均負舉證之責任。本件上訴人否認與被上訴人有借貸之合意及借款之交付，抗辯：系爭款項為又水公司與睿客公司間影片授權合作之費用等語，則被上訴人應就兩造間有借貸合意及借款交付之事實負舉證責任。
㈡被上訴人主張：上訴人為又水公司負責人，又水公司將其向日本片商取得發行授權系爭電影，授權予伊擔任負責人之睿客公司在臺灣發行上映，惟欠缺資金支付日本片商系爭電影授權金，上訴人於105年3月4日向伊借系爭款項以供又水公司周轉，伊指示乙○○匯款予上訴人指定之受款人云云，並提出中國信託銀行匯出匯款申請書為證（見原審卷1第56至60頁）。然上開事證僅能證明被上訴人曾指示乙○○將系爭款項匯至日本片商之事實。惟以匯款給付金錢，原因多端，非以匯款人與受款人間，或指示匯款之人與第三人間有消費借貸關係為限。被上訴人指示乙○○匯款予日本片商，不足以推認兩造間有消費借貸之合意及借款之交付。
㈢被上訴人雖執有系爭本票（見原審卷1第16頁），惟上訴人抗辯
  ：被上訴人怕又水公司沒有將系爭影片授權給睿客公司，系爭
  本票為上訴人以又水公司法定代理人之身分，擔保又水公司與
  睿客公司間授權契約之履行，為兩公司間履約之擔保等語。票
  據為無因證券，當事人授受票據之實質原因甚多，非必因借貸
  關係始簽發，上訴人既否認兩造間存有消費借貸關係，自應由
  上訴人舉證證明借貸之合意及借款之交付，尚難僅憑被上訴人
  執有系爭本票，即推論兩造間有消費借貸關係。
㈣被上訴人於當事人訊問程序稱：兩造於104年底至105年2月間陸
  續洽談時，睿客公司股東乙○○不在場，但洽談結果伊都有告訴
  乙○○；105年3月4日是日方要求匯款的最後期限，上訴人和甲○
  ○於當天早上約8時30分至9時至內湖石潭路睿客公司，兩造會
  面約20、30分鐘，確定又水公司欠日方公司的尾款金額為系爭
  本票金額，上訴人簽了本票伊就匯款予日方公司；105年3月4
  日兩造洽談時，乙○○不在場，後來伊叫乙○○進來收系爭本票及
  處理匯款事宜，乙○○在場大約5分鐘時間，乙○○在場時，兩造
  沒有講什麼，大概影片發行如果賠錢如何處理這類的事，伊向
  乙○○說今日是匯款的最後一天，叫伊兒子去匯款給妳，妳幫忙
  處理一下日方匯款的事情；這些事情丙○○很清楚，但丙○○105
  年3月4日不在場等語，有109年12月23日準備程序筆錄可稽（
  見本院卷2第12至14頁）。依被上訴人之上開陳述，可知104年
  底至105年2月間兩造陸續洽談時，乙○○不在場，但被上訴人有
  告知乙○○洽談結果；105年3月4日兩造洽談時，乙○○亦不在場
  ，當日兩造談完，上訴人簽完本票後，被上訴人才請乙○○及會
  計人員進場收系爭本票，並請乙○○處理匯款予日本片商事宜，
  則關於兩造洽談內容，乙○○並未親自見聞兩造就系爭款項之約
  定過程，而是聽聞被上訴人之轉述。
㈤受命法官於109年12月23日準備程序詢問被上訴人：「（105年3
  月4日）乙○○在場時，當時兩造在談何事？」，被上訴人回答
  ：「沒有講什麼，大概影片發行如果賠錢如何處理這類的事情
  」，受命法官又詢問被上訴人：「乙○○在場時，兩造是否有跟
  乙○○說什麼？」，被上訴人回答：「就我與乙○○說今日是匯款
  的最後一天，叫我兒子去匯款給妳，妳幫忙處理一下日方匯款
  的事情。上訴人沒有跟乙○○說什麼。」（見本院卷2第13頁）
  ，是乙○○在場時，兩造並未談及借款事宜，被上訴人亦未向乙
  ○○提及借款事宜。被上訴人為上開證述後，其訴訟代理人詢問
  ：「前開105年3月4日後來有請乙○○進會議室，請被上訴人的
  兒子匯錢給乙○○，請乙○○幫忙匯款給日方公司，除此之外有沒
  有告訴乙○○這些款項是上訴人向被上訴人借的款項？」，被上
  訴人答稱：「有，乙○○知道」（見本院卷2第14頁），被上訴
  人順應其訴訟代理人所提「有沒有告訴乙○○這些款項是上訴人
  向被上訴人借的款項？」而為之回答，尚難採信；縱令有之，
  亦屬被上訴人與乙○○間私下對話，難因此認為兩造間有借貸之
  合意。
㈥證人乙○○即105年睿客公司股東兼財務於106年8月7日在原審證
  稱：伊負責經手睿客公司所有收支，系爭款項都是伊去匯款，
  當時伊匯錢給日本片商，因為被上訴人交代說，上訴人向被上
  訴人借錢，被上訴人因此要將款項匯給日本片商，匯款申請書
  上手寫的字是睿客公司小姐依又水公司與日本片商間合約書上
  之文字所寫，上訴人向被上訴人借款是要付款給日本片商，否
  則他先前付給日本片商的3成定金會被沒收，為了取信於被上
  訴人，上訴人將又水公司與日本片商的合約書及3成付款單據
  交睿客公司，伊逐一核對又水公司已匯款項及合約金額，再將
  伊要匯款項依上訴人告知金額及匯款對象匯出去；被上訴人向
  伊交代說，被上訴人得知又水公司之前有其他借款並跳票，故
  不願借款予又水公司，要求上訴人用個人名義簽發本票向被上
  訴人借款，上訴人在睿客公司簽本票，兩造在睿客公司會議室
  討論借款的事情，公司的人知道借錢的事情，但是沒有參與討
  論的過程；第1次上訴人來睿客公司借款時，上訴人提供合約
  書等資料並簽本票，被上訴人叫伊及會計人員進去會議室收合
  約等資料及本票，所以伊知道上訴人借款之事；第2次是伊要
  去匯款時，因是被上訴人私人借款，而伊是中國信託銀行的VI
  P，匯款不需手續費，所以由伊負責匯款之事；上訴人第2次到
  睿客公司就是伊去匯款的時間，但上訴人到公司來與伊匯款的
  時間是不同天，相隔幾天已記不清等語，有106年8月7日準備
  程序筆錄可稽（見原審卷1第132至135頁）。依乙○○在原審之
  證詞，乙○○於兩造洽商時不在場，僅被上訴人曾叫乙○○與睿客
  公司會計人員進去會議室收合約書及本票；乙○○係依被上訴人
  交代得知上訴人到睿客公司會議室與被上訴人討論借款的事情
  ，並未見聞兩造就系爭款項之約定過程，尚無從證明兩造間有
  借貸之合意。
㈦乙○○於109年6月22日在本院證稱：105年3月4日之前兩造已經談
  了很多次，伊沒有在場，伊有看到上訴人來很多次進會議室與
  被上訴人討論借款的細節，兩造討論完之後，被上訴人出來告
  訴伊是上訴人要來借錢；105年3月4日伊進入會議室親自見聞
  兩造洽談時間約30分至1小時，被上訴人有拿本票給伊看，被
  上訴人交待伊要按照又水公司與日本片商間合約書上所載金額
  分別匯款，伊當場核對合約書上尾款的金額加總等於本票的金
  額及匯款的帳號，確認無誤後才去匯款，伊在會議室裡聽到被
  上訴人向上訴人講借的錢是要付給日本片商付尾款，因為被上
  訴人怕上訴人會將款項挪作其他用途，所以由我們直接匯給日
  本片商，借款的金額就是匯去日本片商的金額；伊在會議室被
  上訴人跟伊說上訴人要借款，因為怕錢借給上訴人會作其他的
  用途，所以由我們直接匯款給片商，當時上訴人在場；上訴人
  交付又水公司與日本片商間合約等相關資料，原因為向被上訴
  人借款，及又水公司委託睿客公司發行影片，這兩件事情都有
  等語，有109年6月22日準備程序筆錄在卷可稽（見本院卷第1
  第132至136頁），依乙○○在本院之證詞，乙○○於105年3月4日
  在會議室見聞兩造洽談30分至1小時，當場核對合約書尾款金
  額、本票金額及匯款帳號，聽到被上訴人向上訴人講借款相關
  事宜，及被上訴人有向乙○○說明上訴人借款相關事宜。乙○○之
  證述，與上開4、5被上訴人本人之陳述，關於乙○○在會議室之
  時間、乙○○在場時兩造談論之內容、被上訴人向乙○○所述內容
  ，均不相符，是乙○○在本院之證述，不足採信。被上訴人為上
  開證述後，其訴訟代理人詢問：「證人前開有提到105年3月4
  日被上訴人找證人進會議室時，有拿系爭本票給證人看，請問
  被上訴人有當著上訴人的面前告訴證人這個本票是因為上訴人
  要借款而開立？」，乙○○答稱：「有」（見本院卷1第137頁）
  ，乙○○順應被上訴人訴訟代理人所提「被上訴人有當著上訴人
  的面前告訴證人這個本票是因為上訴人要借款而開立？」而為
  之回答，尚難採信；又乙○○雖後續證稱：「被上訴人當著上訴
  人的面講匯款是怎借的，然後錢是要作何用途，為何要由我們
  去匯款，然後被上訴人講給我聽時上訴人都是在場的，上訴人
  都是說對、好」、「就是上訴人要與被上訴人借款，然後被上
  訴人因為公司跳票信用有問題不願意借給又水公司，所以要上
  訴人以個人來擔保本票，是要借給上訴人個人，所以被上訴人
  才出示本票給我看」（見本院卷1第139頁），與被上訴人上開
  4、5關於乙○○在會議室之時間、乙○○在場時兩造談論之內容、
  被上訴人向乙○○所述內容，均不相符，亦難採信。乙○○之證詞
  尚難證明兩造間有借貸之合意。
㈧證人甲○○即蜜蜂工房創藝有限公司（下稱蜜蜂公司）負責人於1
  09年8月12日在本院證稱：蜜蜂公司和又水公司曾聯合發行電
  影，伊介紹上訴人給被上訴人認識，伊和上訴人有拿電影的版
  權與被上訴人商量這些電影要發行，所以希望有金錢的協助，
  不是要借錢，是希望被上訴人投資，後來又水公司與睿客公司
  間確實有合作等語，有109年8月12日準備程序筆錄在卷可稽（
  見本院卷1第219至220頁），是依甲○○之證詞，系爭款項並非
  借款。
㈨證人丙○○即從事發行電影相關工作者於110年1月20日在本院證
  稱：伊與被上訴人認識20年，以前是新船電影股份有限公司的
  同事，伊與甲○○認識12年，102年經甲○○認識上訴人；104年睿
  客公司想讓伊入股，伊於105年入股；伊於104年介紹兩造認識
  ，甲○○和上訴人向日本買電影，伊幫又水公司賣電影周邊產品
  ，伊於104年告訴被上訴人又水公司上訴人資金有問題，能不
  能幫忙，兩造就自己談，後來被上訴人成立睿客公司增加營業
  項目發行電影；被上訴人於104年底或105年間有問過伊，想要
  深入瞭解日本的情形，給伊看已付定金的日本影片，尾款還沒
  有付，被上訴人想投資，被上訴人等於是借上訴人錢付日本片
  商尾款，再轉到睿客公司由睿客公司發行；兩造及甲○○開會時
  伊有時在場有時不在，伊至少參加過2、3次會議；被上訴人於
  105年3、4月間有跟伊說確定要借錢給上訴人，影片轉由睿客
  公司發行，睿客公司發行影片結帳之後，被上訴人借給上訴人
  的錢優先償還再扣掉開銷，如果有剩餘伊可以分紅1/10，是被
  上訴人跟伊說借錢給上訴人，影片轉到睿客公司；錢的事伊沒
  有聽上訴人說，伊是聽被上訴人說的，被上訴人說他錢借給上
  訴人，上訴人有先開本票，錢由睿客公司直接匯到日本，條件
  為電影版權授權到睿客公司，由睿客公司發行電影周邊，發行
  電影的收入由睿客公司優先收回，等於被上訴人借給上訴人的
  錢優先扣回，但是要等全部電影發行完畢等語，有110年1月20
  日準備程序筆錄在卷可稽（見本院卷2第54至57頁）。依丙○○
  在本院之證詞，兩造曾為日本片商授權又水公司之尾款及影片
  發行事宜開會，但錢的事其沒有聽上訴人說，是聽被上訴人說
  的，尚無從證明兩造間有借貸之合意。
㈩被上訴人主張：上證8睿客公司之綜合損益表，並非正式之綜合
  損益表，僅為計算影片自105年3月1日至同年7月15日之全部相
  關費用與收益，為日後睿客公司與又水公司依原證8授權證明
  書進行影片銷售利益結算分配時所需，該表註明「預付版稅」
  ，並非睿客公司給付又水公司的預付版稅，金額相同只是表示
  上訴人向被上訴人借款的金額與上訴人借款後給又水公司支付
  給日本片商的金額相同而已等語（見本院卷1第234、355頁）
  。上訴人抗辯：又水公司已付出部分影片權利金予日本片商，
  因又水公司資金非充裕，伊不想繼續電影事業，105年1、2月
  談妥又水公司與被上訴人合作電影發行的方向，為又水公司將
  影片授權予被上訴人新成立的公司發行，後來實際上電影的收
  入又水公司沒有經手，被上訴人於105年3月4日確定要支付日
  方授權尾款，因又水公司不經手系爭影片發行，故由被上訴人
  直接匯給日方，為睿客公司預付予又水公司之版稅，系爭本票
  是被上訴人怕又水公司沒有將系爭影片授權給將來的睿客公司
  ，所以需要個人擔保等語。經查，又水公司於105年3月8日出
  具影片銷售權利授權予睿客公司，有原證8授權證明書在卷（
  見原審卷第112頁）；睿客公司於105年3月16日設立登記完成
  ，有公司基本資料在卷（見本院卷1第319頁）；而上證8睿客
  公司非正式之綜合損益表確實記載系爭影片之「預付版稅」（
  見本院卷1第343頁），其金額與乙○○匯款金額相符，則上訴人
  所辯乙○○匯款至日本片商之款項，為睿客公司預付予又水公司
  之預付版稅等語，尚非無據。
綜上，被上訴人所舉事證，尚不足以證明被上訴人有以消費借
  貸之合意將系爭款項交付上訴人。參以兩造並無親密之親誼關
  係，兩造為睿客公司、又水公司之負責人，該2公司間有影片
  授權關係存在，被上訴人自105年3月4日至同年月7日匯出系爭
  款項予日本片商，並請上訴人於同年月8日以又水公司名義出
  具原證8授權證明書予睿客公司，卻未曾要求上訴人書立借據
  為證，此與常情顯有違悖，堪認被上訴人主張兩造間有消費借
  貸關係存在，不合事理，未可採信。此外，被上訴人未再舉證
  證明兩造間有借貸之合意及借款之交付，難認兩造間有消費借
  貸關係。
綜上所述，被上訴人未證明兩造間就系爭款項有消費借貸關係
  ，被上訴人依民法第478條規定，請求上訴人給付美金20萬1,4
  00元本息，不應准許。原審就此部分命上訴人給付美金20萬1,
  400元本息，並附條件為假執行及免為假執行之宣告，容有未
  洽。上訴意旨指摘原判決此部分不當，求予廢棄改判，為有理
  由，應由本院廢棄改判如主文第二項所示。
本件事證已臻明確，兩造其餘之攻擊或防禦方法及所用之證據
  ，經本院斟酌後，認為均不足以影響本判決之結果，爰不逐一
  論列，併此敘明。
據上論結，本件上訴為有理由，依民事訴訟法第450條、第78條
  ，判決如主文。
中　　華　　民　　國　 　110 　年　　4　　月　　20　　日
                  民事第十八庭  
                      審判長法  官  黃明發
                            法  官  林政佑
                            法  官  周美雲
  
附表：被上訴人就系爭款項之匯出匯款申請書內容          
 Ａ欄 Ｂ欄 Ｃ欄 Ｄ欄 Ｅ欄 Ｆ欄 編號 匯款日期 匯款申請人 匯款金額 受款人 (日本片商) 「匯款金額」欄或「附言或委託指示」欄記載之電影片名 匯出匯款申請書之卷證頁次 1 105年3月4日 乙○○ 美金4萬元 LEAD IN, INC 少女與戰車 原審卷1第56頁 2 105年3月4日 乙○○ 美金3萬5,000元 NIKKATSU CORPERATION 為什麼貓都叫不來 三池崇史之極道大戰爭 原審卷1第57頁 3 105年3月4日 乙○○ 美金1萬元 TACHI CORPERATION 魔眼 原審卷1第58頁 4 105年3月4日 乙○○ 美金4萬1,400元 KADOKAWA CORPERATION 水手服與機關槍 紅的告別式 原審卷1第59頁 5 105年3月7日 乙○○ 美金7萬5,000元 NBC UNIVERSAL ENTERTAINMENT JAPAN 江之島稜鏡 原宿潮人 原審卷1第60頁  合計  美金20萬1,400元    

正本係照原本作成。
如不服本判決，應於收受送達後20日內向本院提出上訴書狀，其
未表明上訴理由者，應於提出上訴後20日內向本院補提理由書狀
（均須按他造當事人之人數附繕本）上訴時應提出委任律師或具
有律師資格之人之委任狀；委任有律師資格者，另應附具律師資
格證書及釋明委任人與受任人有民事訴訟法第466 條之1第1項但
書或第2項所定關係之釋明文書影本。如委任律師提起上訴者，
應一併繳納上訴審裁判費。
中　　華　　民　　國　　110 　年　　4 　　月　　21　　日

　　　　　　　　　　　　　　書記官  呂  筑